最　高　行　政　法　院　裁　定　　　　　　　　　九十三年度裁字第一一三○號
　　抗　告　人　日商國際三菱重工業股份有限公司
　　代　表　人　甲○○○
　　抗　告　人　日商清水營造工程股份有限公司
　　代　表　人　乙○○○
　　共　　　同
　　訴訟代理人　郭雨嵐律師
　　　　　　　　黃三榮律師
右抗告人因與相對人行政院勞工委員會南區勞動檢查所間勞工安全衛生法事件，對於
中華民國九十二年三月三十一日高雄高等行政法院九十一年度訴字第五五八號裁定提
起抗告，本院裁定如左：
　　主  文
抗告駁回。
抗告訴訟費用由抗告人負擔。
    理  由
一、按抗告法院認抗告為不合法或無理由者，應為駁回抗告之裁定。
二、本件抗告人為訴外人中國石油股份有限公司（以下簡稱中油公司）所有坐落高雄
    縣永安鄉編號一三Ｚ0000000000／六八／六九即Ｔ一○四、Ｔ一○五
    、Ｔ一○六等三座液化天然氣地下儲槽（下稱儲氣槽）之承造廠商。中油公司曾
    向相對人申請對前開儲氣槽以其他檢查方式替代內部檢查實施定期檢查，經相對
    人同意依相對人民國（下同）八十一年二月十五日八一南檢三字第一九五三號函
    所示之替代方式辦理。而前揭函但書記載：「檢查結果均應保存紀錄備查，如發
    現異狀時，應即辦理內部檢查。」嗣相對人於九十年七月二十一日依勞工安全衛
    生法規定對該公司Ｔ一○五儲氣槽實施高壓氣體特定設備定期檢查以替代方式實
    施檢查時發現，確認該儲氣槽無法於關閉氮氣吹驅下實施保冷層氣體分析，且因
    耐壓測驗之執行方式，需於關閉氮氣吹驅及隔斷外熱侵入狀態下，將Ｔ一○五儲
    氣槽以實際操作壓力之一．一倍以上壓力實施耐壓試驗，且使該壓力保持三十分
    鐘，確認判定容器本體是否有洩漏，惟若將氮氣吹驅關閉達九分鐘後，保冷層壓
    力即降為零至負七．九ＭＭ水柱，且氧氣上升至二二．○八％，無法實施耐壓試
    驗，故認定該儲氣槽為「有異狀」，乃以九十年七月二十三日台九十南檢機字第
    五○五九二○號函通知中油公司：「Ｔ一○五儲槽有異狀，依本所八十一年二月
    十五日八一南檢三字第一九五三號函同意內部檢查替代方式之但書規定，應實施
    『內部檢查』。」等語。抗告人認相對人上開函已損害其權利或法律上利益，乃
    以利害關係人之身分對之提起訴願，惟遭訴願機關以該函僅為單純之意思通知，
    非屬行政處分，且相對人對該函亦無法律上之利害關係等理由，認抗告人提起訴
    願為不合法，從程序上予以不受理。抗告人因認前開訴願決定已損害其權利或法
    律上利益，遂以利害關係人之身份提起行政訴訟，聲明求為判決撤銷訴願決定及
    相對人九十年七月二十三日台九十南檢機字第五○五九二○號函之行政處分，遭
    原審為駁回之裁定。抗告人不服，遂向本院提起抗告。其抗告意旨略以：相對人
    九十年七月二十三日台九十南檢機字第五○五九二○號函，係執行其對Ｔ一○五
    儲槽進行年度定期檢查後，基於Ｔ一○五儲槽安全主管機關地位，認定有異狀而
    應對Ｔ一○五儲槽實施內部檢查之意思表示，自為行政機關就公法上具體事件所
    為之決定，非僅為相對人通知中油公司之屬通知性質之預告性文書，依改制前行
    政法院六十二年裁字第四十一號判例及司法院釋字第四二三號解釋之意旨，自屬
    行政處分。系爭函件確實已使抗告人等與中油公司間系爭契約之法律地位受到影
    響，且抗告人等基於系爭契約之權利或法律上利益，亦因該函件直接受到損害。
    相對人系爭函件既係認定該儲槽有異狀，並命令中油公司應實施內部檢查，其本
    身已屬實體決定之行政處分，並非行政機關所為之程序決定，自無行政程序法第
    一百七十四條適用之餘地，詎原裁定為相反之認定，顯屬有誤，請廢棄原裁定，
    並撤銷相對人九十年七月二十三日台九十南檢機字第五○五九二○號函之行政處
    分及訴願決定等語。
三、按「．．．原告不服之被告官署通知，其內容係囑原告提出證據，證明其為不對
    外營業之依法經營之合作社，以憑發給免稅調查證，是對於原告請發免稅調查證
    之請求，顯尚在調查審核之程序，並未為准駁之行政處分，原告遽對此項通知，
    提起訴願，自屬於法不合。」本院五十三年判字第二三○號著有判例可資參照。
    再行政機關為達成行政上目的，依法令規定對人、處所或物件實施訪視、查詢、
    檢驗等，以預防違法行為或狀態之發生，即所謂之「行政檢查」或「行政調查」
    ，核屬事實行為之一種，自應依事實行為行政救濟法則為之。本件抗告人以相對
    人九十年七月二十三日台九十南檢機字第五○五九二○號函通知中油公司：Ｔ一
    ○五儲槽有異狀，應實施內部檢查，認已損害其權利或法律上利益，乃以利害關
    係人之身分對之提起訴願，旋循序提起本件行政訴訟，原審以：訴外人中油公司
    前以八十六年五月十日（八六）永安字第八六○五○一二八○號函向相對人申請
    准將Ｔ一○四、Ｔ一○五、Ｔ一○六等三座儲氣槽之定期檢查方式，比照中油公
    司當時針對已使用中之Ｔ一○一、Ｔ一○二、Ｔ一○三等三座儲氣槽所實施之「
    耐壓試驗」、「保冷層氣體分析」及「腐蝕試片」之檢查方式，作為替代內部檢
    查之方法，經相對人以八十六年六月二十五日八六南檢三字第六五六二號函復，
    同意依相對人八十一年二月十五日八一南檢三字第一九五三號函之方式辦理。依
    該函內容觀之，可知中油公司Ｔ一○四、Ｔ一○五、Ｔ一○六等三座儲氣槽之定
    期檢查程序應為：先以中油公司八十年九月十一日（八十）永安環字第五四五—
    一—三二號函「說明四、五、六」所示替代內部檢查之方法實施檢查，如檢查結
    果發現異狀，則再予實施內部檢查，以供相對人判定定期檢查結果是否合格。嗣
    相對人於九十年七月二十一日派員至中油公司油品行銷事業部永安液化天然氣廠
    對系爭Ｔ一○五儲氣槽實施高壓氣體特定設備定期檢查以替代方式實施檢查，檢
    查結果以九十年七月二十三日台九十南檢機字第五○九五二○號函通知中油公司
    ：「Ｔ一○五儲槽有異狀，依本所八十一年二月十五日八一南檢三字第一九五三
    號函同意內部檢查替代方式檢查之但書規定，應實施『內部檢查』。」等語，揆
    諸前揭有關Ｔ一○四、Ｔ一○五、Ｔ一○六等三座儲槽定期檢查程序之說明，足
    認相對人上開函僅係將系爭儲氣槽定期檢查程序中有關先行以替代內部檢查之方
    法實施檢查之處理經過通知中油公司，尚非定期檢查最終結果即合格與否之通知
    ，核其性質僅為其於實施定期檢查程序中，為作成檢查結果合格與否之終局決定
    所為之準備行為。且該函有關以替代方式實施檢查之結果，僅初步認定系爭Ｔ一
    ○五儲氣槽為「有異狀」，至該儲氣槽之定期檢查結果合格與否，則需待實施內
    部檢查方得斷定，是僅憑該函之通知內容，尚不足發生檢查不合格限期命令改善
    ，苟不如期改善，將發生得通知禁止使用等之法律上效果；該函即屬不具規制性
    質之準備行為，揆其性質並非行政處分。按「雇主對於經中央主管機關指定具有
    危險性之機械或設備，非經檢查機構或中央主管機關指定之代行檢查機構檢查合
    格，不得使用；其使用超過規定期間者，非經再檢查合格，不得繼續使用。」、
    「本法第八條第一項規定之檢查，以機械或設備之種類，分別依左列規定：．．
    ．四、定期檢查。．．．」分別為行為時勞工安全衛生法第八條第一項、行為時
    同法施行細則第十六條所定。而行政院勞工委員會依勞工安全衛生法第八條授權
    訂定「危險性機械及設備安全檢查規則」，該規則第一百三十二條第三項及第一
    百三十三條第一項規定高壓氣體特定設備應依規定期限實施內部檢查，雇主對之
    有實施內部檢查困難者，得申請以其他檢查方式替代。由前開法令規定得知，相
    對人對系爭Ｔ一○五儲氣槽所實施之「內部檢查」或「其他檢查方式替代內部檢
    查」，均係對高壓氣體特定設備實施定期檢查之方式，核屬勞工安全衛生法第八
    條之檢查項目之一，且該檢查之目的係為防治職業災害暨保障勞工安全與健康，
    其性質乃為「行政檢查」之態樣之一，故屬行政機關所為不以發生法律效果為目
    的之事實行為。查相對人九十年七月二十三日台九十南檢機字第五○五九二○號
    函既係通知中油公司應實施「內部檢查」，則該函即屬相對人為發動內部檢查此
    一事實行為所作成之預告性文書。此種預告性文書不能認作係行政處分，依前開
    說明，尚無不合。抗告意旨仍執前詞，謂系爭函件屬行政處分，自得訴請撤銷云
    云，自非可採。又系爭函既非完全、終局之規制，為程序經濟尚不得對其獨立為
    行政爭訟，即應於終局決定後一併訴請撤銷，此觀行政程序法第一百七十四條前
    段規定甚明，抗告意旨謂其有該項規定之適用，尚非可採。綜上，本件抗告為無
    理由，應予駁回。
四、依行政訴訟法第一百零四條、民事訴訟法第九十五條、第七十八條，裁定如主文
    。
中　　華　　民　　國　　九十三　　　年　　　九  　　　月　　　九　　　　日
                    最 高 行 政 法 院  第 四 庭
                                審 判 長 法  官　　　徐　樹　海
                                         法  官      黃  合  文
                                         法  官　　　高　啟　燦
                                         法  官　　　吳　錦　龍
                                         法  官　　　林　茂　權
右  正  本  證  明  與  原  本  無  異
　　　　　　　　　　　　　　　　　　　　 法院書記官　莊  俊  亨
中　　華　　民　　國　　九十三　　　年　　　九　　　　月　　　十　　　　日
